【裁判字號】    96,訴,714
【裁判日期】    980806
【裁判案由】    水土保持法等
【裁判全文】
臺灣苗栗地方法院刑事判決               96年度訴字第714號
公  訴  人  臺灣苗栗地方法院檢察署檢察官
被      告  癸○○
上列被告因違反水土保持法等案件，經檢察官提起公訴（96年度
偵字第846 、1070號），本院判決如下：
    主  文
癸○○無罪。
    理  由
一、公訴意旨略以：緣被告庚○○（業經本院判處應執行有期徒
    刑2 年在案）於民國96年2 月5 日上午10時許，因在其向丙○○承租其母張何順妹所有之苗栗縣三義鄉○○○段571-21
    地號土地（屬山坡地保育區農牧用地）上，利用合法向苗栗
    縣政府申請農地改良興建擋土牆之機會，將該土地之土石運
    離現場，伺機販賣牟利，而為警會同苗栗縣政府人員查獲。
    詎被告庚○○被查獲後，仍不知警惕，與子○○（另行審結
    ）、乙○○（另行審結）、丁○○（業經本院判決無罪在案
    ）、戊○○（業經本院判決無罪在案）、己○○（業經本院
    判決無罪在案）、壬○○（業經本院判決無罪在案）、癸○○、甲○○（業經本院判決無罪在案）基於意圖為自己不法
    所有及違反山坡地保育利用條例之犯意聯絡，由庚○○自不
    詳時間起，雇用乙○○、丁○○駕駛挖土機，並委由友人子
    ○○以無線電召來曳引車司機戊○○、己○○、壬○○、癸○○、甲○○，並由子○○在現場負責現場車輛之調度，自
    96 年2月13日上午起，在上開苗栗縣三義鄉○○○段571-21
    地號土地如附圖所示之C 、D 區域挖取土石數量高達5,346
    立方公尺，並外運至距現場約1 點5 公里處（GPS 座標X ：
    22 3728 、Y ：0000000） 暫時堆放，再篩選運至臺中縣神
    岡鄉伸太田工業股份有限公司及其他不詳處所販賣牟利，而
    使該土地之水土流失。嗣於96年2 月14日上午11時許，為警
    會同苗栗縣政府人員在上址當場查獲。因認被告癸○○與庚○○共同涉犯刑法第321 條第1 項第4 款之加重竊盜罪，及
    山坡地保育利用條例第34條第1 項之違反在他人山坡地內，
    不得擅自從事採取土石使用規定（起訴法條原為水土保持法
    第32條第1 項，業經蒞庭檢察官變更）之罪嫌。
二、按犯罪事實應依證據認定之，無證據不得認定犯罪事實；不
    能證明被告犯罪者，應諭知無罪之判決，刑事訴訟法第154
    條第2 項及第301 條第1 項，分別定有明文。次按所謂認定
    犯罪事實之證據，係指足以認定被告確有犯罪行為之積極證
    據而言，該項證據自須適合於被告犯罪事實之認定，始得採
    為斷罪之資料；又認定不利於被告之事實，須依積極證據，
    苟積極證據不足為不利於被告事實之認定時，即應為有利於
    被告之認定，更不必有何有利之證據；事實之認定，應憑證
    據，如未能發現相當確實證據，或證據不足以證明，自不能
    以推測或擬制之方法，以為裁判之基礎，最高法院29年上字
    第3105號、30年上字第816 號、40年臺上字第86號判例可資
    參照。又刑事訴訟法第161 條第1 項規定，檢察官就被告犯
    罪事實，應負舉證責任，並指出證明之方法。因此，檢察官
    對於起訴之犯罪事實，應負提出證據及說服之實質舉證責任
    。倘其所提出之證據，不足為被告有罪之積極證明，或其闡
    明之證明方法，無從說服法官以形成被告有罪之心證，基於
    無罪推定之原則，自應為被告無罪判決之諭知（最高法院92
    年臺上字第128 號判例要旨參照）。
三、本件公訴人認被告癸○○共同涉犯上開加重竊盜及違反山坡
    地保育利用條例第34條第1 項之違反在公有、他人山坡地內
    ，不得擅自從事採取土石使用之規定罪嫌，無非係以證人丙○○、查獲員警張禮德、苗栗縣政府建設局土石管理課河川
    駐衛警察辛○○、林鴻泉之結證、苗栗縣政府95年11月1 日
    府農農字第0950145179號函、苗栗縣政府95年12月29日府農
    農字第0950175336號函、祥維砂石出貨單、伸太田工業股份
    有限公司砂石進貨單、檢察官履勘現場筆錄、苗栗縣銅鑼地
    政事務所96年6 月25日銅地二字第0960002875號函所附之土
    地複丈成果圖及扣案之挖土機2 部、曳引車5 部、出貨單2
    本等，為其所憑之論據。
四、訊據被告癸○○堅決否認有在上述山坡地盜採土石之犯行，
    被告癸○○辯稱：伊是受子○○的委託前往該處載運砂石，
    當天還沒有裝載，伊在現場旁邊工寮休息，還在談價錢，警
    察就到了，庚○○有拿苗栗縣政府公文給伊看，伊看是合法
    的才作工，伊到現場時已經有其他曳引車在現場等語。經查
    ：
  (一)同案被告庚○○於95年6 月間，以經營園藝、養雞場為由，
    向丙○○承租其母親張何順妹所有之苗栗縣三義鄉○○○段
    571- 21 地號土地（為公告之山坡地，屬山坡地保育區之農
    牧用地），丙○○並同意以張何順妹之名義，向苗栗縣政府
    申請興建擋土牆，經苗栗縣政府審核後，於95年11月1 日以
    府農農字第0950145197號函核准，並規定以挖填平衡方式辦
    理，挖填方面積880 平方公尺，挖填方數量合計1, 125立方
    公尺，挖填方深度3 公尺，且不得有藉機將土石外運之情事
    ；苗栗縣政府復於95年12月29日以府農農字第0950 175336
    號函核准庚○○申請（以張何順妹名義）之水土保持變更計
    畫，同意將擋土牆施作時之剩餘土方約125 立方公尺，暫存
    堆置於「允而富有限公司」（場址：臺中縣龍井鄉○○路○
    段10-12 號）之土石方資源堆置處理場，待基地擋土牆興建
    完成後，將暫時堆置之土方運回基地回填於擋土牆牆背，並
    重申不得有藉機將土石外運之情事等情，為同案被告庚○○
    所是認，且經證人丙○○於警詢、偵查及本院審理時證述明
    確（見96年度偵字第846 號卷第15-16 、103 頁、96年度偵
    字第1070號卷第39頁、本院卷(二)第187-188 頁），並有土地
    登記謄本、苗栗縣政府96年12月14日府農水字第0960179287
    函、苗栗縣政府95年11月1 日府農農字第0950145197號核准
    函及所附之簡易水土保持申請書開工報告、土地改良申請書
    、簡易水土保持申報書、土地登記謄本、擋土牆設計圖及仲
    欽工程技術顧問有限公司技師吳安欽出具之新建擋土牆安全
    檢算報告等文件暨苗栗縣政府95年12月29日府農農字第0950
    175336號核准函及所附之申請書、臺中市政府營利事業登記
    證、臺中縣固定污染源操作許可證、同意書、臺中縣營建工
    程剩餘土石方資源堆置場營運啟用同意書等文件附卷可稽（
    見96年度偵字第846 號卷第34-68 頁、96年度偵字第1070
    號卷第16-34 頁、本院卷(一)第31頁、本院卷(二)第15-20 、31
    頁），堪以認定。
  (二)按山坡地保育利用條例第34條第1 項之規定，係以違反該條
    例第10條規定在公有或他人山坡地內，不得擅自墾殖、占用
    或從事同條例第9 條第1 款至第9 款之開發、經營或使用者
    為要件，故必以無正當權源，而在公有或他人山坡地上，擅
    自墾殖、占用或從事上揭開發、經營或使用之行為始得成立
    。故如對該山坡地有使用權，或經土地所有權人或對該山坡
    地有占有使用權人之同意而開發經營，即與該條項之構成要
    件有間。此觀該條將「公有」及「他人之山坡地」併列，但
    並不及於「自己所有之山坡地」，及同條例第16條、第25條
    、第35條對超限利用之規定自明（最高法院93年度臺上字第
    2833、3550號判決要旨參照）。查同案被告庚○○使用上開
    土地，既係向對該土地有管領使用權之丙○○所承租，經其
    同意而使用，具有占有使用該土地之正當權源，則揆諸前揭
    最高法院判決意旨，同案被告庚○○在該土地上之作為，自
    非屬擅自使用，自難論以山坡地保育利用條例第34 條 第1
    項之罪責，而被告癸○○受雇於同案被告庚○○，此為同案
    被告庚○○所不否認，並經證人即子○○於警詢中證述明確
    （見96年度偵字第1070號卷第47-48 頁），其依庚○○之指
    示工作，自亦難認與同案被告庚○○共同成立山坡地保育利
    用條例第34條第1 項之罪甚明。
  (三)再按山坡地保育利用條例第35條第1 項、第3 項規定：「有
    下列情形之一者，處新臺幣6 萬元以上30萬元以下罰鍰︰一
    依法應擬具水土保持計畫而未擬具，或水土保持計畫未經核
    定而擅自實施，或未依核定之水土保持計畫實施者。二違反
    第25條第1 項規定，未在期限內改正者。第一項各款情形之
    一，致生水土流失、毀損水土保持處理與維護設施或釀成災
    害者，處6 月以上5 年以下有期徒刑，得併科新臺幣60萬元
    以下罰金；因而致人於死者，處3 年以上10年以下有期徒刑
    ，得併科新臺幣80萬元以下罰金；致重傷者，處1 年以上7
    年以下有期徒刑，得併科新臺幣60萬元以下罰金。」，則依
    上開法文規定，同案被告庚○○既已檢具簡易水土保持申報
    書、土地改良申請書等文件，向主管機關苗栗縣政府申請興
    建擋土牆，並獲得核准，其縱未依核定之水土保持計畫實施
    者或山坡地超限利用，除有同條例第35條第3 項所規定「致
    生水土流失、毀損水土保持處理與維護設施或釀成災害者」
    之情形外，僅能由主管機關依山坡地保育利用條例第25條、
    第35第1 、2 項之規定，限期令其改正、處以罰鍰、令其停
    工等等，亦非能以該條例第34條所規定之刑罰相繩。而所謂
    「致生水土流失、毀損水土保持之處理與維護設施或釀成災
    害」，以發生水土流失或毀損水土保持處理與維護設施或釀
    成災害之結果為必要，為實害犯。是以，縱然同案被告庚○○未依上揭苗栗縣政府核定之內容實施，其所為是否已生「
    水土流失、毀損水土保持處理與維護設施或釀成災害」之實
    害，仍應有客觀且明確之證據加以證明，方足認定，惟檢察
    官就此部分並未舉證，且證人丙○○於本院審理時係證稱：
    上開土地自查獲時起迄今（98年5 月7 日）已有2 年餘，水
    土並沒有流失，上層平台上的土石有一點點崩塌，但也是落
    到下層的平台上等語（見本院卷(二)第193 頁），而觀之苗栗
    縣政府於96年12月14日府農水字第0960179287函附之96年6
    月1 日、96年9 月27日現場照片，現場地貌與查獲時相差無
    幾，部分土地亦開始叢生雜草，未見有水土流失之情事，是
    依上開事證，不足以證明上述苗栗縣三義鄉○○○段571-21
    地號土地有發生水土流失或毀損水土保持處理與維護設施或
    釀成災害之實害，自亦無法以山坡地保育利用條例第35條第
    3 項前段之罪相繩。
  (四)又被告癸○○係透過子○○於無線電上之呼叫，而駕駛砂石
    車至現場欲載運土石，惟於96年2 月14日上午11時為警查獲
    等情，業據證人即同案被告子○○於警詢、偵查中供承甚明
    （見96年度偵字第1070號卷第48、147-148 頁），核與被告
    癸○○所述相符，堪以認定。再證人即同案被告子○○於偵
    查中證稱：96年2 月13日庚○○通知伊，說有一個工地係要
    恢復的，伊有要求看公文，96年2 月14日上午伊在鯉魚潭的
    檳榔攤看見庚○○，庚○○有拿公文給伊看，伊才幫庚○○
    呼叫3 台車，後來來了5 台車，伊和庚○○坐在工寮裡討論
    公文，庚○○會分配工作給司機等語（見96年度偵字第1070
    號卷第147-148 頁），此亦為同案被告庚○○所不否認，是
    被告癸○○辯稱：子○○有告訴伊是合法施工，有拿一張公
    文給伊看一下，縣政府的公文乙節，應非子虛。是以，同案
    被告庚○○既確有向丙○○承租土地，且其在上開土地興建
    擋土牆亦經苗栗縣政府核准在案，則僅係因子○○於無線電
    上呼叫而至上開土地載運土石之被告癸○○，自難對上開土
    地係同案被告庚○○利用合法申請興建擋土之機會，藉機竊
    取土石之情形有所認識。
  (五)雖檢察官以上開土地經開挖土石之數量共為21,699立方公尺
    ，而同案被告庚○○出示之公文所記載內容，已載明開挖面
    積、數量，現場查獲時所開挖的數量、面積，已比原先核准
    之數量相距數倍，被告癸○○應可明顯分辨同案被告庚○○
    係以合法掩護非法而盜採，而認被告癸○○與同案被告庚○○間，具有犯意聯絡與行為分擔。惟被告癸○○剛到達該地
    不久即為警查獲，其是否有充足之時間，足以詳閱該苗栗縣
    政府核准之公文，已非無疑。況且，依一般人之知識、經驗
    ，同案被告庚○○所提出之公文既確實係以土地所有權人張
    何順妹之名義申請，當可合理推認同案被告庚○○已得土地
    所有權人之同意，縱認被告癸○○知悉同案被告庚○○在上
    開土地之施作與公文核准內容不符，亦不足以認定被告癸○○知悉同案被告庚○○指示其載運土石之行為係未獲土地所
    有權人同意之竊取行為，故無法為不利被告癸○○之認定。
  (六)至於檢察官所舉之證人即查獲員警張禮德、河川駐衛警辛○○、林鴻泉之證詞、會勘紀錄、檢察官履勘現場筆錄等，僅
    能證明渠等發現該土地遭盜採砂石之經過，尚不足以認為被
    告癸○○知悉前開土石採取行為，並未經土地所有權人之許
    可。另扣案之祥維砂石出貨單、伸太田工業股份有限公司之
    砂石進貨單等物，並非被告癸○○所持有之物，自難以其他
    營業大貨車司機所持有之物，遽為不利被告癸○○之認定。
五、綜上所述，公訴人所舉前開證據尚難證明被告癸○○前開駕
    駛曳引車載運土石之行為，係基於與同案被告庚○○共同竊
    盜及違反山坡地保育利用條例之犯意而為，即未達通常一般
    人均不致有所懷疑，而得以確信其為真實之程度，此外復查
    無其他積極證據足認被告癸○○有何公訴人所指之犯行，揆
    諸前揭判例及說明之意旨，未能證明被告癸○○犯罪，依法
    自應為被告癸○○無罪之諭知。
據上論斷，應依刑事訴訟法第301 條第1 項，判決如主文。
本案經檢察官黃俊鳴到庭執行職務。
中    華    民    國    98    年    8     月    6     日
                  刑事第三庭  審判長法  官  柳章峰
                                    法  官  顏苾涵
                                    法  官  林佩儒
以上正本證明與原本無異。
如不服本判決應於收受判決後10日內向本院提出上訴書狀，並應
應敘述具體理由。其未敘述上訴理由者，應於上訴期間屆滿後20
日內向本院補提理由書(均須按他造當事人之人數附繕本)「切勿
逕送上級法院」。
                                    書記官  陳玲君
中    華    民    國    98    年    8     月    6    日

司法院資訊處製作；財團法人民間司法改革基金會備份。
